臺灣高等法院民事判決　　　　　　　　　 94年度上字第204號
上　訴　人　乙○○
訴訟代理人　黃良池律師
被上訴人　　甲○○○
訴訟代理人　劉衡慶律師
　　　　　　鄭文傑律師
上列當事人間侵權行為損害賠償事件，上訴人對於中華民國93年
12月24日臺灣板橋地方法院93年度重訴字第171號第一審判決提
起上訴，本院於94年11月15日言詞辯論終結，判決如下：
    主  文
上訴駁回。
第二審訴訟費用由上訴人負擔。
    事實及理由
一、上訴人聲明：（一）原判決關於不利上訴人部分廢棄。（二
    ）前開廢棄部分，被上訴人在第一審之訴駁回。
    被上訴人聲明：如主文所示。
二、被上訴人起訴主張：伊為被害人張啟源之母，上訴人與楊永
    全、高森榮、蘇忠雄（按楊永全等三人為被上訴人聲請原審
    93年度促字第3301號核發支付命令之債務人）共同於民國（
    下同）86年8月27日殺害張啟源致死，爰本於侵權行為之法
    律關係，請求上訴人賠償伊扶養費及精神慰撫金等情；求為
    命上訴人給付新台幣（下同）506萬8,410元，及自原審支付
    命令送達之翌日起至清償日止，按年息5％計付利息之判決
    （原審判決上訴人應給付被上訴人219萬8,359元及自93年2
    月12日起至清償日止，按年息5％計算之利息；駁回被上訴
    人其餘之請求。上訴人就其敗訴部分提起上訴；被上訴人就
    其敗訴部分，未聲明不服，已告確定）。
    上訴人則以：伊並無不法殺害張啟源之行為，刑事判決認定
    伊有共同殺人之行為係屬錯誤，本件刑事判決尚未確定，不
    應令伊負賠償責任。又張啟源係於86年8月27日死亡，被上
    訴人在刑事案件第一審開庭時即曾到場，業已知悉全部犯罪
    事實及伊之年籍等資料，其請求權已罹於民法第197條第1項
    規定之2年時效而消滅。再養生、送死為人生兩大要事，被
    上訴人未見其子張啟源四、五年，居然均未向其媳婦何藝（
    原姓名張何藝，即張啟源之妻）查明，有違事理云云，資為
    抗辯。
三、經查被上訴人主張之前開事實，業據其提出戶籍謄本為證（
    見原審卷165頁），並有本院94年度上更(一)字第124號上訴人
    與蘇忠雄、楊永全、高森榮共同傷害致人於死案件偵審全卷
    可稽。上訴人雖否認有共同不法侵害張啟源致死之行為；惟
    查：
（一）上訴人與蘇忠雄及綽號「外省」、「茂生」、「正基」及
      「正基」之妻等不詳年籍之人，於86年8月27日18時許，
      在臺北縣新莊市○○街72號前之違章建築2樓（即訴外人
      郭樹輝、郭清華父子住處）內打麻將時，適張啟源至該處
      欲找「茂生」談論錢財問題，因不滿「正基」夫婦所帶來
      之狗吠叫，而以腳踢狗，上訴人與張啟源因而發生口角，
      上訴人嗣於張啟源自上開處所下樓梯時即用腳踢張啟源，
      張啟源放話要「等輸贏」後，返回同市○○街124巷33之4
      號住處。上訴人與蘇忠雄為防張啟源前來尋仇，即由蘇忠
      雄以電話聯絡在臺北市之綽號「阿三」不詳年籍之成年人
      糾集他人前來新莊會合，「阿三」遂聯絡綽號「溫江」（
      或稱「運將」）之高森榮、「阿全」之楊永全、「志雄」
      、「他落」、「朝宗」等成年人，於同日19時許，前來新
      莊市○○街55號前訴外人賴鬆所營之小吃攤，與上訴人、
      蘇忠雄會合，並與郭樹輝一同飲酒，席間因楊永全之友人
      綽號「阿德」者即黃國德，在同市○○街72號開國術館，
      黃國德乃應楊永全之邀前往敬酒後返回國術館中，且其間
      有郭樹輝之友人綽號「楊仔」即魏兆陽、「阿明」即林正
      明自板橋市○○○○○路過該小吃攤，應邀共飲。張啟源
      返回住處與其妻何藝碰面不久後﹐旋即於同日20時許離家
      伺機尋仇，並於同日21時10分許，攜帶1把玩具手槍及1把
      西瓜刀，騎乘機車前往郭樹輝之上述住處時，為郭清華看
      見，郭清華隨即至上開小吃攤向上訴人等人報稱張啟源至
      上開61巷內帶刀、槍前來報仇等語後，避至同市○○街61
      巷口外；而上訴人與高森榮、蘇忠雄、楊永全及「志雄」
      、「他落」、「朝宗」、「阿三」等人即分持刀具、鐵條
      、盆栽、酒瓶等，至新莊市○○街61巷口朝張啟源丟擲，
      因見張啟源手持刀、槍，均未敢近身，未幾因蘇忠雄發現
      張啟源所持手槍為玩具槍，高聲呼喊槍係假槍，上訴人、
      蘇忠雄、高森榮即以所持之刀械砍擊張啟源，致張啟源受
      有下述之銳器傷：後左頂部長約10公分之切割傷並帶有挫
      傷成分造成骨裂8公分，左後頸部長約5公分之淺切割傷；
      左下胸部有外長約17.5公分內長約7公分深約5公分之橫向
      切割傷切斷左側第11肋骨造成氣胸；左拇指根部長3.5公
      分深0.5公分之銳器傷；右手掌拇指側有週長10.5公分極
      深且切斷掌骨之銳器傷等創傷。其後高森榮將開山刀丟棄
      現場，並與上訴人、蘇忠雄、楊永全、「志雄」、「他落
      」、「朝宗」、「阿三」等人逃離現場。魏兆陽見受有重
      創之張啟源呼救，乃以張啟源之機車將其載送至新莊市○
      ○路康福醫院急救，再轉至新莊市省立醫院（即行政院衛
      生署臺北醫院）、臺北市慶生醫院，然張啟源因遭銳器砍
      傷，致出血及氣胸而休克死亡之事實，有本院94年度上更
      (一)字第124號上訴人與蘇忠雄、楊永全、高森榮共同傷害
      致人於死案件偵審全卷可參。
（二）經查上訴人在上開刑事案件中供稱：在張啟源離開後，「
      阿雄」（即蘇忠雄）馬上打電話召集朋友過來至新莊市○
      ○街55號前之小吃攤喝酒，準備與張啟源拼；「阿雄」大
      約叫4、5個年輕人，是替伊準備與張啟源械鬥沒錯（見86
      年度相字第1019號卷7-9頁、86年度偵字第1817號卷7-9頁
      ）。又證人郭清華證稱：警方查獲之上訴人係砍殺張啟源
      之人，上訴人持長刀，「阿雄」持短刀，木把開山刀係「
      阿雄」所持，並當場指認無誤（見86年度相字第1019號卷
      5-6、24頁）。另證人郭樹輝證稱：上訴人有拿酒瓶（見
      86年度相字第1019號卷31頁）；證人林正明亦證稱：上訴
      人、「阿雄」及5、6個青少年過去61巷口（見同上卷38頁
      ）；證人魏兆陽證稱：有拿酒瓶，並前往61巷口，上訴人
      與他們一起過去（見86年度偵字第18117號卷70-71頁）；
      祕密證人「小吳」證稱：伊看到張啟源遭上訴人等8人圍
      砍圍攻，上訴人有拿盆栽擲張啟源（見86年度他字第286
      號卷105-107頁、86年度偵字第18117號卷75-77頁）；證
      人黃國德亦證稱：他們包括蘇忠雄、上訴人都有拿酒瓶丟
      過去，也有人丟盆栽等語（見86年度偵字第18117號卷125
      、126頁）；經核上述證人所為證詞內容情節大致符合，
      上訴人否認有共同不法侵害被害人張啟源之行為云云，顯
      不足採信。又上訴人所涉刑事犯行亦經原審87年度重訴字
      第9、26號判決上訴人共同殺人處有期徒刑12年，及本院
      94年度上更(一)字第124號判決上訴人共同傷害人之身體因
      而致人於死處有期徒刑8年，有上開刑事判決書可參（見
      本院卷46-69、98頁）。被上訴人主張上訴人有不法侵害
      張啟源致死之事實，堪信為真實。
四、按民法第197條第1項規定：「因侵權行為所定之損害賠償請
    求權，自請求權人知有損害及賠償義務人時起2年間不行使
    而消滅」；所謂知有損害及賠償義務人之知，係指明知而言
    ；如當事人間就知之時間有所爭執，應由賠償義務人就請求
    權人知悉在前之事實負舉證責任（最高法院72年台上字第14
    28號判例參照）。按被上訴人主張伊之媳婦何藝係於91年2
    月4日收受本院90年度上訴字第1481號判決後始告知伊，伊
    始知悉上訴人殺害伊長子張啟源之侵權行為；上訴人為時效
    之抗辯，自應由上訴人就被上訴人知悉在前之事實負舉證責
    任。經查證人即刑事案件共同被告楊永全在原審證稱：伊在
    地院第一次開庭時有遇到死者的弟弟與太太，後來就沒有看
    到死者的其他親屬，也沒有看到他母親；伊看到的就是兩個
    人，死者的弟弟與太太，他們身邊沒有其他人；伊在地院時
    只有看到死者的弟弟與太太坐在法庭後面，其他伊沒有印象
    （見原審卷101頁）。另證人高森榮雖證稱：伊在刑事案件
    開庭時，好像死者的太太、母親與弟弟都有去；是在地院開
    庭看到的，時間很久了，記不很清楚；在高院的時候沒有看
    過，因為時間很久，印象也很模糊可能也認不出他媽媽了；
    伊是跟楊永全同一天去開庭，除了死者的弟弟與配偶外，還
    有一個年紀比較大的女人應該就是他媽媽；因為他在哭，我
    從他的年紀猜的（見原審卷102-103頁）。按證人高森榮僅
    係證稱好像被上訴人在刑事案件開庭時曾經到法庭，並未能
    確定被上訴人曾經到庭；參酌證人楊永全否認有注意到一年
    紀比較大之人，倘如證人高森榮所稱：該年紀大之人在哭泣
    云云，則證人楊永全豈有未能注意到之理；證人高森榮所稱
    好像被上訴人在刑事案件開庭時有到場云云，顯係臆測之詞
    。又經查閱本件刑事案卷，依第一審及本院歷次調查及審理
    筆錄之記載，均僅告訴人即張啟源之配偶何藝到庭，並無被
    上訴人到庭之記載，有上開報到單可參（見原審卷138-142
    頁）；證人高森榮所為上開證詞，難據為有利於上訴人之認
    定。又查證人何藝到場證稱：刑事案件在原審審理時，伊有
    到庭，伊未帶被上訴人去開庭；91年2月間伊收到判決書後
    幾天，才跟被上訴人講；張啟源之喪事，被上訴人不知道，
    因伊另一個小叔張啟堂（即被上訴人之次子─見原審卷165
    頁）有精神病，一定要被上訴人看著他；被上訴人有心臟病
    ，張啟源之喪事，伊怕被上訴人承受不了，所以沒有告訴被
    上訴人等語（見本院卷80頁）。再查被上訴人主張伊當時住
    在嘉義照顧張啟堂，不知道張啟源死亡有無辦喪事等情，經
    提出張啟堂之殘障手冊及戶籍謄本為證（見原審卷165、166
    頁），被上訴人主張伊係在何藝於91年2月4日收受本院90年
    度上訴字第1481號刑事判決後，經何藝告知始知悉張啟源死
    亡及上訴人侵權行為之事實，應屬有據。上訴人徒以養生、
    送死為人生兩大要事，被上訴人未見其兒子四、五年居然均
    未向其媳婦查明，有違事理云云，核屬臆測之詞；上訴人抗
    辯被上訴人之請求權已罹於時效而消滅云云，為不足採。
五、按因故意或過失，不法侵害他人之權利者，負損害賠償責任
    ；又不法侵害他人致死者，被害人對於第三人負有法定扶養
    義務者，加害人對於該第三人亦應負損害賠償責任；不法侵
    害他人之致死者，被害人之父、母、子、女及配偶，雖非財
    產上之損害，亦得請求賠償相當之金額，民法第184條第1項
    前段、第192條第2項及第194條分別定有明文。上訴人故意
    侵害被害人張啟源以致死亡，自應負侵權行為之賠償責任。
    經查上訴人對於原審判決伊應賠償被上訴人扶養費139萬8,3
    59元及非財產上損害之精神慰撫金80萬元合計219萬8,359元
    ，並不爭執（見本院卷78、91頁）；從而上訴人請求被上訴
    人賠償219萬8,359元，應屬有據。
六、綜上所述，被上訴人本於侵權行為之法律關係，請求上訴人
    給付219萬8,359元及自原審支付命令送達翌日即93年2月12
    日起至清償日止，按年息5％計算之利息，為有理由，應予
    准許。原審就此部分，所為上訴人敗訴判決，並無不合；上
    訴論旨指摘原判決此部分不當，求予廢棄改判，為無理由。
七、兩造其餘之攻擊或防禦方法，及提出未援用之證據，經本院
    斟酌後，認均不足以影響本判決結果，無逐一詳予論駁之必
    要，併此敘明。
八、據上論結，本件上訴為無理由，依民事訴訟法第449條第1項
    、第78條，判決如主文。
中　　華　　民　　國　　94　　年　　12　　月　　13　　日
                  民事第九庭審判長法　官　吳景源
                                  法　官　連正義
                                  法　官　鄭威莉
正本係照原本作成。
如不服本判決，應於收受送達後20日內向本院提出上訴書狀，其
未表明上訴理由者，應於提出上訴後20日內向本院補提理由書狀
（均須按他造當事人之人數附繕本）上訴時應提出委任律師或具
有律師資格之人之委任狀；委任有律師資格者，另應附具律師資
格證書及釋明委任人與受任人有民事訴訟法第466條之一第一項
但書或第二項（詳附註）所定關係之釋明文書影本。
中　　華　　民　　國　　94　　年　　12　　月　　14　　日
                                  書記官　吳瑞英
附註：
民事訴訟法第四百六十六條之一（第一項、第二項）：
對於第二審判決上訴，上訴人應委任律師為訴訟代理人。但上訴
人或其他法定代理人具有律師資格者，不在此限。
上訴人之配偶、三親等內之血親、二親等內之姻親，或上訴人為
法人、中央或地方機關時，其所屬專任人員具有律師資格並經法
院認為適當者，亦得為第三審訴訟代理人。
